臺灣高等法院刑事判決
109年度上訴字第4110號
上  訴  人  
即  被  告  楊紹韓


上列上訴人即被告因誣告案件，不服臺灣新北地方法院109年度
訴字第568號，中華民國109年8月26日第一審判決（起訴案號：
臺灣新北地方檢察署109年度偵字第7225號），提起上訴，本院
判決如下：
    主  文
上訴駁回。
    事  實
一、楊紹韓於民國108年10月26日12時51分許，進入新北市政府
    警察局樹林分局彭厝派出所（下稱彭厝派出所）內部辦公區
    域，持行動電話對所內多位警員錄影，其明知警員許景揚並
    未頂、推其背部，竟意圖使許景揚受刑事追訴處罰，基於誣
    告之犯意，於108年10月26日16時10分許，至新北市政府警
    察局樹林分局樹林派出所（下稱樹林派出所），向有偵查犯
    罪權限之樹林派出所警員，虛構於上開時、地遭許景揚自背
    後頂、推，致其踉蹌差點跌倒云云，而誣告許景揚涉犯傷害
    罪嫌。
二、案經許景揚訴請臺灣新北地方檢察署檢察官偵查起訴。
    理  由
壹、證據能力：
一、上訴人即被告楊紹韓（下稱被告）主張其以告訴人身分在樹
    林派出所提告之警詢筆錄可能遭竄改，辯稱：我於警詢3分2
    1秒時是說「被別人」頂到、推一把，但筆錄是記載「被他
    們」，故筆錄記載與我陳述不符，且筆錄未蓋騎縫章，警方
    也有誘導等語，對其餘證據資料之證據能力則不爭執云云。
    然經原審勘驗被告於樹林派出所之警詢光碟結果：「警詢光
    碟畫面時間3分8秒開始至5分5秒止：原則上就是這樣，就是
    ，他們後來就是兩個警員包圍我。（警：那時候兩位警員包
    圍嘛？）對，然後我背後有被別人推一把，就是被頂到啦。
    （警：背後被...）對。（警：他們頂到就對了？）對。然
    後推一把，稍微有一點踉蹌，差點跌倒，後來他們就是、兩
    個人就是擋在我的面前。（警：又被他們擋在我面前？）對
    。我請他們讓開一條路，不好意思幫我補一句，因為我害怕
    被他們打，請他們讓路。（警：遭拒絕嘛？）對，遭拒絕。
    （警：所以要提告？）對」，有原審勘驗筆錄在卷可稽（見
    原審卷第159頁），顯見過程中被告主動陳述，警方除向被
    告確認陳述內容外，並無誘導情事；而警方針對被告所稱「
    被別人推一把，就是被頂到」部分，記載為「被他們頂到，
    並且推一把」，語意上原無不同，難認有何刻意記載不實之
    情形，爰依刑事訴訟法第100條之1第2項前段規定，將被告
    警詢筆錄中「被他們」之記載更正為「別人」外，其餘警詢
    筆錄記載皆與被告警詢錄影內容相符，而得為證據。被告另
    稱：警詢筆錄未蓋騎縫章，可能遭竄改云云，容屬臆測，委
    無可採。
二、按刑事訴訟法第159條第1項固規定，被告以外之人於審判外
    之言詞或書面陳述，除法律有規定者外，不得作為證據。惟
    同法第159條之5亦明定：「被告以外之人於審判外之陳述，
    雖不符前4條之規定，而經當事人於審判程序同意作為證據
    ，法院審酌該言詞陳述或書面陳述作成時之情況，認為適當
    者，亦得為證據」、「當事人、代理人或辯護人於法院調查
    證據時，知有刑事訴訟法第159條第1項不得為證據之情形，
    而未於言詞辯論終結前聲明異議者，視為有前項之同意」。
    其立法意旨在基於證據資料愈豐富，愈有助於真實發現之理
    念，酌採當事人進行主義之證據處分權原則，並強化言詞辯
    論主義，透過當事人等到庭所為之法庭活動，在使訴訟程序
    順暢進行之要求下，承認傳聞證據於一定條件內，得具證據
    適格，屬於傳聞法則之一環，基本原理在於保障被告之訴訟
    防禦反對詰問權。是若被告對於證據之真正、確實，根本不
    加反對，完全認同者，即無特加保障之必要，不生所謂剝奪
    反對詰問權之問題（最高法院102年度台上字第309號判決意
    旨參照）。又當事人、代理人或辯護人於調查證據時，知有
    刑事訴訟法第159條第1項不得為證據之情形，卻表示「對於
    證據調查無異議」、「沒有意見」等意思，而未於言詞辯論
    終結前聲明異議者，應視為已有將該等傳聞證據採為證據之
    同意（最高法院93年度台上字第3533號、94年度台上字第29
    76號判決意旨參照）。經查，本判決下列所引各項供述證據
    ，除上開證據外，經本院於審理期日逐一提示並告以要旨（
    見本院卷第100至102頁），檢察官、被告均未就證據能力聲
    明異議，本院審酌各該證據作成時之情況，並無違法不當或
    證明力明顯過低之瑕疵，認以之作為證據應屬適當，依刑事
    訴訟法第159條之5規定，均有證據能力。
三、至其餘憑以認定被告犯罪事實之本判決下列所引各項非供述
    證據，查無違反法定程序取得之情，依同法第158條之4規定
    反面解釋，俱有證據能力。　　
貳、實體部分： 　　
一、訊據被告固坦承有於上開時、地進入彭厝派出所內對警員錄
    影，進而向樹林派出所警員指訴遭告訴人從背後頂、推而傷
    害等事實不諱，惟矢口否認有何誣告犯行，辯稱：伊在彭厝
    派出所內部辦公桌中間通道時，告訴人站在伊前面左手按著
    椅子，伊後面站著派出所所長廖振宏，前後包夾伊；依告訴
    人密錄器影像，可看出13時18分1秒許，伊遭所長廖振宏從
    後方頂撞，並未誣告告訴人云云。經查：
  ㈠被告刻意虛構遭告訴人從後方推、頂撞致傷而誣告：
　⒈在場證人之證詞：　
　⑴證人即彭厝派出所所長廖振宏於原審審理中證稱：被告到派
    出所，拿手機要到內部廳舍裡面走動及錄影，伊等制止被告
    錄影，被告當時情緒激動，伊怕被告傷害同仁，所以伊站在
    被告後面，當時伊雙手抱在胸口，當下被告有蒐證動作且不
    斷在移動，是被告轉身時擦撞到伊，因為當下怕遭被告提告
    ，所以伊等都非常注意被告的舉動，並沒有任何人頂撞或推
    被告，被告也沒有快要跌倒等語（見原審卷第100至105 頁
    ）。
  ⑵證人即告訴人許景揚於偵查及原審審理中均證稱：當天被告
    來派出所，不是很友善，且不聽制止一直拿手機錄影並咆哮
    ，還跑到內部辦公區，伊事後看自己密錄器，沒有發現任何
    人跟被告發生肢體衝突或頂撞被告，伊等都跟被告保持距離
    等語（見他字第253號卷第33至34頁、原審卷第109至110頁
    、第114至115頁）。
  ⑶證人即在場警員江盈琪於偵查中證稱：當天沒有任何人頂、
    撞或傷害被告，因被告情緒激動，且不聽勸阻一直錄影，所
    以大家都和被告保持距離等語（見他字第253號卷第48至49
    頁）。
　⒉又經原審當庭勘驗彭厝派出所內之監視器畫面及被告手機內
    之錄影畫面，勘驗結果如下：　　
　⑴監視器畫面鏡頭位置彭厝派出所值班台，畫面時間13:10:43
    至13:12:04：
　①被告在內部辦公室內持手機錄影並不斷咆哮，被告為拍攝所
    有警員有轉身及移動，在移動時碰到站在其後方的所長廖振
    宏。
  ②被告於11分35秒表示「請你借過，你不要頂我喔，你再碰到
　  我，我就告你」，所長廖振宏此時回稱「是我碰到你還是你
　  碰到我」。
  ③由監視畫面並未發現有警員故意自後頂或推被告，反而是被
　  告自己移動錄影時，碰到站在後方的所長廖振宏。　
　⑵監視器畫面鏡頭位置彭厝派出所內部辦公區監視器，畫面時
    間13:11:29至13:11:58：
　　被告在派出所內部辦公桌區域走道間，走到告訴人、廖振宏
    前，近距離拍攝2人，被告於走動間，廖振宏於側身要讓被
    告經過時，左肩有碰觸到被告之背後，接觸時間不到1秒鐘
    ，沒有人自背後頂、推被告。
　⑶監視器畫面鏡頭位置全部監視器及被告手機內之錄影，畫面
    時間13:11:29至13:11:58：　　
　　並未發現有任何人從後方刻意推、頂撞被告，導致被告差點
    跌倒。
    有原審109年7月14日勘驗筆錄及畫面截圖可稽（見原審卷第
    42至47頁、第53至65頁），足見被告於辦公桌走道間對告訴
    人、所長廖振宏錄影時，所長廖振宏左肩雖有碰觸到被告之
    背後，然時間極為短暫，亦無任何人推、撞被告致其差點跌
    倒之情形。
  ⒊再經原審勘驗被告至樹林派出所提告之警詢筆錄光碟，被告
    於警詢時稱：「遭兩個警員包圍時，背後有被別人推一把，
    被頂到稍微有一點踉蹌，差點跌倒」等語，並於同次筆錄中
    稱：伊是背部受傷，並指認告訴人為傷害之行為人，而要對
    告訴人提告傷害告訴，至於年紀較長的警員（即所長廖振宏
    ）則不提告等語，有原審勘驗筆錄及被告108年10月26日警
    詢筆錄可證（見原審卷第159頁、他字第253號卷第6至頁）
    ，而被告於偵查中坦承其未受傷，並稱遭告訴人或所長廖振
    宏頂撞，但不對所長廖振宏提告等語（見他字第253號卷第3
    2至34頁），是被告顯可區分告訴人與所長廖振宏各為何人
    ，而據此僅對告訴人提出傷害告訴；然被告於原審審理中復
    稱：伊認為是所長廖振宏從伊後面頂伊（見原審卷第121頁
    ），且對照被告所指認遭所長廖振宏「碰觸」時間點之彭厝
    派出所內監視器及告訴人密錄器畫面截圖（見原審卷第63頁
    、第135至141頁），斯時告訴人均係站立於被告前方，顯無
    自被告身後推、頂之可能，足認被告明知案發時其並未遭告
    訴人從後推、頂之事實，亦無踉蹌、差點跌倒等情形，仍蓄
    意虛構上開情節而誣告。
　㈡被告辯解不可採之理由：
    被告提出告訴人配戴之胸前密錄器影像截圖，指稱於畫面時
    間13：18：01所長廖振宏在被告後方時，有從後方碰到被告
    ，被告因而胸部明顯往前挺，據此主張確有遭所長廖振宏從
    後方頂撞云云。然觀被告提出告訴人配戴之胸前密錄器影像
    截圖（見原審卷第133至137頁），於畫面時間13：18：00至
    03秒，所長廖振宏自始均手交叉在胸前，被告雖有移動，但
    被告沒有明顯被頂撞情形，且依被告於密錄器畫面時間13：
    18：03中稱「你不要頂我喔，你再碰到我，我就告你」，所
    長廖振宏回稱「是我碰到你還是你碰到我」之時間點，比對
    彭厝派出所監視器之2種鏡頭畫面之同一時點之全景畫面，
    被告以手機拍攝在場警員時，於移動過程中係自己碰撞到站
    在後方之所長廖振宏，所長廖振宏當下尚有側身禮讓被告移
    動之舉（見原審卷第44頁、第46頁），故並無任何警員從後
    方刻意推、頂被告，被告也完全沒有因此快要跌倒之情形；
    且被告既認其係遭所長廖振宏推、頂，竟仍對告訴人提出傷
    害告訴，益徵被告具有誣告之主觀犯意，被告前揭所提畫面
    影像及辯解，均不足以作為被告懷疑或誤會有遭告訴人從後
    方推、頂之理由。
  ㈢綜上所述，勘驗結果顯示被告係於移動時自行碰到身後之所
    長廖振宏，時間極短，力道輕微，被告亦無因此踉蹌、差點
    跌倒之情形，而一般人均能區分「遭推、頂」與「單純碰觸
    」之間差異，被告為智識程度正常之成年人，不可能不知或
    誤會；而被告與身後所長廖振宏發生肢體接觸時，告訴人立
    於被告前方，顯無推、頂被告之可能，且被告顯能區分告訴
    人及所長廖振宏，卻於警詢中指述告訴人以推、頂方式傷害
    其背部，而提出傷害告訴，明顯係虛構告訴人涉嫌傷害之告
    訴事實，並非出於懷疑、誤認。故被告前揭所辯，容係犯後
    圖卸之詞，均不可採。被告誣告犯行，事證明確，堪以認定
    ，應依法論科。至被告聲請勘驗彭厝派出所內之監視器畫面
    及其手機內之錄影，惟前揭錄影光碟之檔案業經原審勘驗甚
    詳，無再為調查之必要，附此敘明。
二、論罪科刑：
  ㈠被告明知告訴人並未從其背後推、頂，而致其差點跌倒，竟
    以此向有偵查犯罪權限之樹林派出所警員提告，誣告告訴人
    涉犯傷害罪。核被告所為，係犯刑法第169第1項之誣告罪。
  ㈡被告前因傷害案件，經本院以104年度上易字第1628號判決判
    處有期徒刑5月、6月，應執行有期徒刑10月確定，於105年1
    月29日易科罰金執行完畢，有本院被告前案紀錄表在卷可佐
    。其於受有期徒刑執行完畢後，5年內故意再犯本件有期徒
    刑以上之罪，為累犯。然依司法院大法官釋字第775號解釋
    意旨，考量被告構成累犯之犯罪紀錄，與本案所犯誣告之罪
    名、犯罪手法均異，關聯性不高，故本院認此構成累犯之素
    行，不需適用刑法第47條累犯規定予以加重其刑。
三、原審本於同上見解，認被告罪證明確，適用刑法第169第1項
    規定，並審酌被告要求當時彭厝派出所值班警員即告訴人代
    為聯繫某小隊長，並搭載被告至分局，告訴人已應要求代為
    聯絡，並告知被告所欲尋找之案件承辦人為何人，被告竟意
    在生事，一再無端持手機闖入派出所內部辦公室區域，持續
    近距離對在場多名警員臉部拍攝並不斷咆哮（見原審卷第42
    至43頁之勘驗筆錄），不甚理性，挑釁意味濃厚，面對前來
    勸阻之告訴人，又誣指遭告訴人從後推、頂而傷害，不僅使
    國家機關發動偵查，耗費訴訟資源，亦使告訴人平白接受調
    查而疲於應訴，並受有精神痛苦及勞力、時間、費用之損失
    ，是被告犯罪動機惡質，且犯罪手段、造成犯罪損害非輕，
    並考量被告先前有多次傷害素行，其刑罰感受度不高，被告
    自陳大專畢業、目前待業，由家人支應生活所需，家庭經濟
    狀況小康之生活狀況（見他字第253號卷第5頁、原審卷第12
    3頁），被告於審理中均能針對自己有利事項為主張並實質
    辯論，依被告之教育程度、生活狀況及當庭訴訟表現，可知
    被告對於自身行為是否違法，擁有較高之判斷能力，不法意
    識較高，又被告犯後未見悔意，犯後態度無法為其有利之認
    定等一切情狀，量處有期徒刑5月，其認事用法尚無不合，
    量刑亦稱妥適。被告上訴意旨以：原審勘驗監視器畫面時間
    13:11:26至13:11:29間，被告係要向前離開，並未向後移動
    ，原審認定係被告自己向後移動碰到站在後方所長廖振宏，
    與事實不符；且可看出被告「胸部突起往前」之事實，可證
    被告遭人從後「頂」，被告於警詢、偵查中未對所長廖振宏
    提出告訴，係因被告當時持手機錄影，還要找路出去，面對
    陌生環境及在場數警員，心情驚慌，對於何人自背後頂，當
    下未能清楚判斷，然被告確有「遭人自背後頂」之事實，被
    告並無虛構云云。然被告所為誣告犯行及被告所辯不足採信
    之理由，均如前述，被告上訴意旨要係就原審依職權為證據
    取捨及心證形成之事項，反覆爭執，均無可採，其上訴為無
    理由，應予駁回。
四、不另為無罪之諭知：
  ㈠至公訴意旨認被告誣告犯行，除前所認定之誣指告訴人自後
    頂、推被告涉嫌傷害外，尚有誣指告訴人擋在被告前方，不
    理會被告讓路之請求，涉嫌妨害自由，因認被告此部分亦涉
    有誣告罪嫌。
  ㈡誣告罪之成立，以明知所告事實之虛偽為要件，被告或對各
    該犯罪之構成要件有所誤解，但所訴之事實，尚非完全出於
    虛構，顯係出於誤會或懷疑此項事項可能構成犯罪而為申告
    ，自與誣告罪之成立要件有間。
  ㈢經查：被告擅自進入彭厝派出所內部辦公室區域持手機錄影
    時，被告站在辦公桌中間走道，告訴人確有站在被告前方，
    左手放在一旁辦公桌旁椅子上，此經原審勘驗現場監視器畫
    面屬實，有前揭勘驗筆錄及監視器畫面截圖可佐（見原審卷
    第45至46頁、第61至62頁），則告訴人於斯時確實以手按著
    一旁辦公桌椅子，身處被告正前方；參以告訴人即證人許景
    揚亦於原審審理中證稱：伊當時手搭在椅子上，因為要制止
    被告繼續往辦公室後面走（即更內部之辦公區域），被告叫
    伊讓路給被告過，伊認為伊沒有義務，伊說被告可以從辦公
    室右方離開等語（見原審卷第111頁），可認被告並未虛構
    「告訴人擋在我前面，不理會我讓路之請求」之事實，被告
    將告訴人阻擋其任意擅闖公務機關內部之合法執行勤務行為
    ，曲解為妨害自由而提告，固極為不當，但仍與誣告罪構成
    要件不符，故有關妨害自由之誣告部分，尚屬無法證明，惟
    依公訴意旨之記載，此部分與前揭有罪部分為單純一罪之關
    係，爰不另為無罪之諭知。　　
據上論斷，應依刑事訴訟法第368條，判決如主文。
本案經檢察官黃孟珊提起公訴，檢察官黃和村到庭執行職務。
中　　華　　民　　國　　110 　年　　1　　月　　 26　　日
                  刑事第九庭   審判長法　官  潘翠雪
　　　　　　　　　                   法　官  俞秀美
　　　　　　　　　                   法　官  陳俞婷
以上正本證明與原本無異。
如不服本判決，應於收受送達後20日內向本院提出上訴書狀，其
未敘述上訴之理由者並得於提起上訴後20日內向本院補提理由書
（均須按他造當事人之人數附繕本）「切勿逕送上級法院」。
                                     書記官  陳麗津
中　　華　　民　　國　　110 　年　　1 　　月　　26　　日
附錄本案論罪科刑法條全文：
中華民國刑法第169條第1項
意圖他人受刑事或懲戒處分，向該管公務員誣告者，處7年以下
有期徒刑。